【裁判字號】    98,勞上,21
【裁判日期】    990526
【裁判案由】    給付工資等
【裁判全文】
臺灣高等法院民事判決                  98年度勞上字第21號
上  訴  人  甲○○
訴訟代理人  宋嬅玲律師
被 上訴 人  中華航空股份有限公司
法定代理人  乙○○
訴訟代理人  蘇文生律師
上列當事人間給付工資等事件，上訴人對於中華民國98年1月20
日臺灣桃園地方法院97年度勞訴字第5號第一審判決提起上訴，
本院於99年5月12日言詞辯論終結，判決如下：
    主  文
上訴駁回。
第二審訴訟費用由上訴人負擔。
    事實及理由
壹、程序方面：
    按「在第二審為訴之變更或追加，非經他造同意，不得為之。
    但第255條第1項第2款至第6款情形，不在此限。」、「訴狀
    送達後，原告不得將原訴變更或追加他訴。但有下列各款情
    形之一者，不在此限：……三、擴張或減縮應受判決事項之
    聲明者。」民事訴訟法第446條第1項、第255條第1項第3款
    分別定有明文。查上訴人於民國98年2月20日提出之民事上
    訴狀上訴聲明第3項原請求被上訴人應給付上訴人新台幣（
    下同）117,000元（各期間金額詳如原判決附表所示）及自
    起訴狀繕本送達翌日起至清償日止，按年息5%計算之利息，
    並應自98年1月起至回復原職之日止，按月於每月最末日給
    付4,500元，及分別自前開各月份之次月1日起至清償日止按
    年息5%計算之利息（上訴聲明第2、4項已於99年1月20日撤
    回），有該民事上訴狀可按（本院卷第10至11頁）。嗣因98
    年1月起至同年10月止陸續屆至，而上訴人每月領取之加給
    自98年8月1日起已調整為6,000元，乃將上開聲明追加、變
    更暨更正為被上訴人應給付上訴人151,500元（各期間金額
    詳如附表所示），及自起訴狀繕本送達翌日起至清償日止，
    按年息5%計算之利息，並應自98年11月起至上訴人得自被上
    訴人按月領取之修護加給為7,000元時止，按月於每月最末
    日給付上訴人1,000元，及分別自前開各月份之次月1日起至
    清償日止，按年息5%計算之利息，亦有民事辯論意旨狀及更
    正聲明狀可憑（本院卷第105至106頁、第158頁），核與前
    揭規定相符，應予准許。
貳、實體方面：
一、上訴人主張：上訴人自84年11月14日起任職被上訴人修護工
    廠發動機修護部門CFM/APU組APU班擔任平衡及裝配工作技術
    員（下稱修護部原職），每月薪資48,606元，包括修護加給
    7,000元，每年度並依考績評比給予績效獎金及年度調薪。
    被上訴人於95年8月17日以訓練政策為由，宣布上訴人應自
    同年月21日起至同部門同組之CFM班接受訓練，並於同年10
    月2日未徵得上訴人同意，亦未正式核發調職命令，擅將上
    訴人調動至表面處理組清洗班擔任技術員（下稱清洗班新職
    ）。嗣因被上訴人拒不簽報上訴人修護部原職之授權專長BL
    EVEL複評，致上訴人原取得授權專長資格遭取消提起申訴後
    ，被上訴人即於96年3月1日以調動名義發布調職通知，將上
    訴人每月原可領取之修護加給由7,000元調降至1,500元，且
    將上訴人95年度考績評核為乙等，上訴人因之未獲得當年度
    績效獎金及96年度調薪。上訴人於修護部原職須具備各級考
    測通過取得之授權專長資格始得執行工作，然清洗班新職與
    上訴人前所取得之各項專長授權無涉，工作性質及所需技術
    亦有異，被上訴人之上開調職對上訴人勞動條件顯作不利益
    變更，違反內政部74年9月5日（74）台內勞字第328433號函
    所示調動5原則，顯非合法調職，被上訴人仍應按月給付上
    訴人修護部原職之修護加給7,000元，爰依兩造間之勞動契
    約（下稱系爭契約）請求被上訴人給付自96年3月起迄98 年
    10月止所減少之修復加給共計151,500元，及自起訴狀繕本
    送達翌日起至清償日止，按年息5%計算之利息，並應自98年
    11月起至上訴人得自被上訴人按月領取之修護加給為7,000
    元時止，按月於每月最末日給付上訴人1,000元，及分別自
    前開各月份之次月1日起至清償日止，按年息5%計算之利息
    等語。
二、被上訴人則以：被上訴人關於職務調動有「輪調」、「暫調
    」及「機動調動」之制度。被上訴人於96年3月1日對上訴人
    為職務調動，係因上訴人於95年8月17日刪除儲存於平衡機
    上之17個檔案係屬交接事項，及上訴人刪除上開檔案遭被上
    訴人處分後，復與主管發生爭執，暨上訴人調至表面處理工
    廠，其工作內容與飛安關聯性較低等，自有其業務上之必要
    性。又系爭契約第1條並未約定上訴人擔任之特定職務及工
    作內容，該條後段及被上訴人員工工作規則第24條均明定被
    上訴人有調動上訴人之權，無須徵得上訴人同意，上開調動
    並無違反系爭契約約定。另清洗班新職係上訴人原有專業技
    術可得勝任，工作地點亦相同，至於修護加給之調整係因職
    務不同所致，對上訴人薪資並無不利益變更，被上訴人對上
    訴人所為上開調動，自無不法等語置辯。
三、本件經原法院判決駁回上訴人之訴。上訴人不服原判決，上
    訴聲明為：原判決廢棄，被上訴人應給付上訴人151,500元
    及自起訴狀繕本送達翌日起至清償日止，按年息5%計算之利
    息，並應自98年11月起至上訴人得自被上訴人按月領取之修
    護加給為7,000元時止，按月於每月最末日給付上訴人1,000
    元，及分別自前開各月份之次月1日起至清償日止，按年息
    5%計算之利息。被上訴人答辯聲明：上訴駁回。
四、兩造不爭執事項：（本院卷第53頁背面、131頁、第150頁）
（一）上訴人自84年11月14日起任職被上訴人處，於95年8月21
      日調至修護工廠發動機修護部CFM/APU組CFM班前，係擔任
      修護工廠發動機修護部CFM/APU組APU班技術員，從事組裝
      發動機之工作。
（二）被上訴人於95年10月2日將上訴人調至修護工廠發動機修
      護部表面處理組清洗班擔任技術員，從事發動機零組件之
      清洗工作，並於96年3月1日正式將上訴人調動至該職，上
      開調動事前未徵得上訴人同意。
（三）上訴人於前項調動前擔任修護部原職，每月可領取修護加
      給7,000元，調至清洗班新職修護加給為1,500元，自97年
      9月1日起調升為2,500元，98年8月1日起調升為6,000元。
（四）上訴人於95年度考績評核為乙等，無當年度績效獎金及96
      年度調薪。
（五）上訴人於96年8月6日向桃園縣政府申請就本件勞資爭議調
      解，惟調解不成立。
（六）上訴人於95年8月17日刪除儲存於平衡機上之17個檔案乙
      事，業經被上訴人於95年9月22日召開人評會決議予以記
      過2次之處分。
五、本件爭點：（本院卷第59頁、第61至62頁、第150頁）
（一）被上訴人關於職務調動有無「輪調」、「暫調」、「機動
      調動」之制度？
（二）被上訴人於96年3月1日對上訴人之職務調動是否合法？
  １、被上訴人對上訴人之職務調動有無業務上之必要性？
    (1)被上訴人將上訴人調至表面處理工廠，其工作內容是否與
      飛安關聯性較低？
    (2)上訴人刪除儲存於平衡機上之17個檔案是否屬交接事項？
    (3)被上訴人有無一事二罰之情事？
  ２、被上訴人對上訴人之職務調動有無違反勞動契約？
  ３、被上訴人對上訴人之職務調動有無對上訴人薪資作不利益
      變更？
  ４、被上訴人對上訴人為職務調動後之工作內容與性質是否為
      上訴人原有之專業技術所可勝任？
      爰述之如下：
（一）被上訴人關於職務調動有無「輪調」、「暫調」、「機動
      調動」之制度？
  １、上訴人主張：被上訴人之員工工作規則並無任何關於「輪
      調」、「暫調」、「機動調動」制度之規定，被上訴人於
      96年3月1日以「機動調動」名義將上訴人調職顯與上開規
      定不符等語。被上訴人辯以：被上訴人之修護工廠向有「
      輪調」、「暫調」、「機動調動」之制度等語。
  ２、經查：
      依被上訴人修護工廠95年8月28日員工工作表現備忘錄關
      於上訴人之具體事實欄載有：「1、本組技術員甲○○於
      APU shop擔任APU組裝與平衡工作約已4,5年，基於公司的
      輪調政策，在與領班討論後，於Aug/17日由領班在工具箱
      會議向劉員宣佈於Aug/21起，與CFM生產線技術線技術員
      翁崇恩互調。」等語，上訴人並於該備忘錄簽名，有該備
      忘錄可憑（原審卷第116頁）；另據證人即服務於被上訴
      人修護工廠之領工謝志宏於原審證稱：機動調動是被上訴
      人修護工廠之制度等語（原審卷第162頁），又被上訴人
      於96年3月1日機動調動上訴人同時機動調動另名員工余昭
      慶，亦有機動調派通知單乙紙可憑（原審卷第88頁）。此
      外，上訴人於原審提出之申訴檢舉函記載：「……該主管
      言明該事件到此為止，將職暫時調離CFM組3-6個月沈潛，
      職本著息事寧人的心態服從，如今為何不算數？」等語（
      原審卷第85至86頁）。綜上可知，被上訴人於實際運作上
      確有「輪調」、「暫調」及「機動調動」之制度，尚難僅
      以被上訴人之員工工作規則未有上開制度規定，即認被上
      訴人關於職務調動並無以上之制度，故上訴人此部分之主
      張，應不可採。
（二）被上訴人於96年3月1日對上訴人之職務調動是否合法？
      按雇主對勞工行使調職命令，仍應審查調職命令在業務上
      有無必要性或合理性，與勞工接受調職命令後所可能產生
      於生活、工作上之不利益程度，為綜合之比較考量，亦即
      雇主行使調職命令權，必須符合勞工個別狀況，否則將妨
      礙企業之存續發展、雇主之人力運用，進而影響全體勞工
      之職業利益，是雇主行使調職命令權，僅於勞工因調職而
      負擔超出社會一般通念認為應忍受之不利益程度時，始得
      謂雇主濫用權利。再者，內政部74年9月5日發布之74台內
      勞字第328433號函釋內容：勞動基準法施行細則第7條第1
      款規定，工作場所及應從事之工作有關事項應於勞動契約
      中由勞資雙方自行約定，故其變更亦應由雙方自行商議決
      定。如雇主確有調動勞工工作必要，應依下列原則辦理：
      (1)基於企業經營上所必需；(2)不得違反勞動契約；(3)對勞
      工薪資及其他勞動條件，未作不利之變更；(4)調動後工作
      與原有工作性質為其體能及技術所可勝任；(5)調動工作地
      點過遠，雇主應予以必要之協助，亦得供作雇主對勞工有
      關工作場所之調動有無濫用權利之具體判斷基準。爰就兩
      造協議之下列爭點判斷被上訴人於96年3月1日對上訴人之
      職務調動是否合法：
  １、被上訴人對上訴人之職務調動有無業務上之必要性？
    (1)被上訴人將上訴人調至表面處理工廠，其工作內容是否與
      飛安關聯性較低？
      經查：
    被上訴人有關發動機維修工作流程依序為：進場檢查、進
      場前試車、制定修理範圍、拆解、清洗/非破壞性檢查、
      尺碼檢驗、配料、局部裝配/組裝裝配及平衡、總裝、修
      妥試車、恢復備用，有被上訴人修護工廠製作之流程圖可
      按（本院卷第48頁），上訴人雖主張此流程圖僅係一粗略
      、大致描述之流程，非所有之工件零件維修均遵照此流程
      進行，仍須視個別零組件之情況而定等語，惟無法舉證以
      實其說，自難遽採。
    依上開流程圖所示，上訴人於表面處理工廠所負責發動機
      零組件之清洗工作，係屬發動機維修工作流程中之前階段
      ，零組件經清洗後，尚需經非破壞性檢查及尺碼檢驗等如
      上所述之單位確認及檢驗，而上訴人於調動前所負責以平
      衡機校驗動力輔助系統（APU）工作，於完成平衡校驗後
      ，即進行總裝、試車出廠，其後未再有其他檢驗程序，揆
      諸前開二者之工作性質與飛安關聯性關係，於一般正常作
      業流程，上訴人調職後在表面處理工廠所負責之工作，於
      清洗後尚有其他單位確認及檢驗，惟其之前所從事之平衡
      機校驗工作乃屬發動機最後組裝階段，於該階段之後已無
      其他單位可再確認及檢驗，二者相較，前者對飛安風險影
      響程度，自較後者輕微。
    綜上，上訴人主張其於表面處理工廠之工作內容與飛安關
      聯性較高等語，應不可採。
    (2)上訴人刪除儲存於平衡機上之17個檔案是否屬交接事項？
    上訴人主張：上訴人所刪除儲存於平衡機上之17個檔案係
      平日工作過程中方便個人工作自行記載儲存於電腦內之備
      忘錄檔案，該等由個人自行建立之檔案非屬被上訴人規定
      應交接事項等語。被上訴人辯以：上訴人於95年8月17日
      刪除儲存於平衡機上之17個檔案均係公用檔案，屬交接事
      項，亦不會產生誤用情形等語。
    經查：證人即曾任職被上訴人修護工廠發動機修護部之員
      工毛耀德於原審證稱：伊曾在電腦平衡機系統內建立檔案
      ，方便將來使用，如有同樣的事情可以調檔案來直接援用
      ，檔案是供公用，只要同一性質工作，任何人均可以援用
      ，從檔案名稱可以辨識何件號，且可以依機型加名稱定義
      ；不會產生誤用檔案情形，誤用檔案不會損傷機具，調動
      職務時交接內容是教新人如何操作機器，並交接上開檔案
      ；伊從未刪除任何檔案，正常程序是將檔案修改後覆蓋，
      如產生不平衡值誤差大，會再重新作一次，做完後就會覆
      蓋等語（原審卷第158至159頁）；另證人即被上訴人修護
      工廠發動機修護部主管謝志宏於原審亦證稱：修護工廠當
      時引進電腦平衡機是因為舊機器老舊，新機器本身具有減
      少校驗時間，同一件號可以使用同一檔版，減少工作時間
      ，伊曾在電腦平衡機系統內建立檔案，提供下次同一件號
      之工作使用，檔案是公用的，因為這是被上訴人的機器，
      不是我們自己的機器，縱然是自己建立的檔案也要公用，
      應該列為交接，檔案的名稱可以辨識任何件號，不會有誤
      用檔案情形，調動職務交接內容為工單的交接、工作內容
      的交接，上訴人刪除之檔案應交接等語（原審卷第160至1
      62頁），互核相符。況上訴人於95年8月25日所提出之報
      告第2點亦載有：「由於交接時間不足，無法將本人存於
      平衡機電腦中的17項檔案設定交接，基於程式影響平衡工
      作甚劇，怕交接人員誤用造成APU重大損傷，所以逕行刪
      除……」等語，有該報告可按（原審卷第115頁），益見
      ，上訴人刪除儲存於平衡機上之17個檔案係屬交接事項無
      訛，是上訴人此部分之主張，仍不可採。
    (3)被上訴人有無一事二罰之情事？
      上訴人主張：上訴人於95年8月17日刪除上開檔案之事，
      業經被上訴人95年9月22日人評會決議予以記過2次處分，
      該懲處並於同年10月16日通報，依上開決議，上訴人刪除
      檔案乙事記過懲處即可，無須再將上訴人調職，惟被上訴
      人竟於96年3月1日復將上訴人調職，自有違一事二罰、權
      利濫用禁止原則、相當性原則、比例原則及一事不再理原
      則等語，惟為被上訴人所否認，辯以：縱認被上訴人將上
      訴人調動至表面處理工廠與上訴人刪除檔案有關，然被上
      訴人係針對上訴人於調查過程中否認被刪除之17個檔案係
      公用檔案之觀念偏差，不適合回復原職，而非刪除檔案行
      為，二者不同，自無重複處罰等語。經查：被上訴人於96
      年3月1日對上訴人所為之職務調動是否合法，乃係就該職
      務調動本身是否合法為評價，其評價方式詳如上開所示，
      核與上訴人曾否遭記過懲處，別為二事，非謂上訴人經記
      過懲處後，被上訴人即不得再對上訴人為任何職務調動，
      而應端視該調動是否合法為據，茲被上訴人於96年3月1日
      對上訴人之職務調動係屬合法（詳如本爭點以外，其他爭
      點所述），是本院自無於本項爭點項下再重覆論述之必要
      ，併此敘明。
  ２、被上訴人對上訴人之職務調動有無違反勞動契約？
    (1)按勞動契約應約定工作場所及應從事之工作有關事項，勞
      動基準法施行細則第7條第1款定有明文。又勞動契約乃繼
      續性之關係，多以不定期為原則，受僱期間長達數10年者
      所在多有，於如此長之期間內，因應各項主客觀環境之變
      遷，企業需不斷變更經營模式、調整產品服務內容，始能
      於競爭之環境下免於遭受淘汰，是以基於企業經營上之需
      求，容有調整勞工工作內容、時間、地點等必要。若謂勞
      工一旦受雇後，除非另行合意，即僅能依最初受雇之職位
      、職務內容、時間、地點工作，不容絲毫變更，將使企業
      經營管理陷於僵化，不僅不利於企業整體之競爭力，且將
      使雇主對勞工之僱用決策趨於保守，勞工亦失去多方歷練
      不同職務累積自身實力之機會，對勞資雙方均非有利。故
      勞工之工作時間、工作地點、職務內容等變更，縱係雇主
      未經勞工同意而片面調整，亦非當然發生違反勞動契約問
      題，如雇主確係基於企業經營上之需要調動勞工工作，如
      新工作為勞工技術體能所能勝任，其薪資及其他勞動條件
      又未作不利之變更，自應認並未違反誠信原則及勞動契約
      之本旨，為維護事業單位營運及管理並本勞資合作之精神
      ，勞工應不得拒絕。
    (2)上訴人主張：被上訴人於96年3月1日將上訴人調動至表面
      處理工廠，事前未與上訴人溝通徵得上訴人之同意，上開
      調動顯與勞動基準法施行細則第7條第1款規定有違等語。
      被上訴人辯以：系爭契約第1條並未約定上訴人擔任之特
      定職務及工作內容，且該條後段及工作規則第24條已明定
      被上訴人有調動權限，被上訴人本有調動上訴人權限，無
      須經其同意等語。
    (3)經查：依系爭契約第1條約定，兩造間並未約定上訴人聘
      僱之期間、擔任之特定職務及工作內容，且依該條後段約
      定：「……調職……，乙方（即上訴人）願恪守本契約及
      甲方（即被上訴人）所定之員工工作規則與相關規定……
      。」，及被上訴人員工工作規則第24條明定：「本公司因
      經營需要，在不違背內政部74.9.5（74）台內勞字第3284
      33號函調動五原則下，得依員工體能及專業技能，調派其
      工作，員工如有拒絕，得終止契約。」（原審卷第81、83
      頁），可知，系爭契約乃係不定期之勞動契約，就被上訴
      人有調動上訴人權限，雙方已約明如上，是被上訴人於一
      定條件下本有調動上訴人權限，無須經其同意，上訴人主
      張被上訴人未徵得其同意為上開調動有違勞動契約等語，
      仍不可採。
  ３、被上訴人對上訴人之職務調動有無對上訴人薪資作不利益
      變更？
    (1)按雇主調動勞工工作，應斟酌有無企業經營之必要性及調
      職之合理性，倘勞工擔任不同之工作，其受領之工資當有
      所不同，尚不得僅以工資總額減少，即認調職違法（最高
      法院98年度台上字第600號判決意旨參照）。
    (2)上訴人主張：上訴人於96年3月1日前每月可領之修護加給
      為7,000元，被上訴人藉職務調動將上訴人每月原可受領
      之修護加給由7,000元調降至1,500元、2,500元、6,000元
      不等，顯已對上訴人原有薪資為不利益之變更等語。被上
      訴人辯以：上訴人於調動前所領修護加給7,000元，與調
      動後所領加給之差額，係因職務性質、工作範圍及內容有
      所不同，及上訴人原取得證照及授權失效，其尚未取得表
      面處理工作之授權所致，非被上訴人就上訴人原有薪資為
      不利益之變更等語。
    (3)經查：
      被上訴人所為上開之調職係屬合法，已詳如其他爭點所述
      ，而上訴人原任職務係修護部之技術員，所擔任職務係飛
      機發動機最後出場前之平衡測試，其工作須具備一定之授
      權專長，該職務相較於上訴人遭調職後所擔任之清洗部之
      技術員，其工作之內容、範圍、職務性質、所需具備之專
      長及授權資格等均有不同，薪資結構因而有所不同，則揆
      諸上開判決意旨之說明，自不得僅以此即認被上訴人對上
      訴人原有薪資為不利益之變更，是上訴人此部分之主張，
      亦不可採。
  ４、被上訴人對上訴人為職務調動後之工作內容與性質是否為
      上訴人原有之專業技術所可勝任？
      經查：如上所述，上訴人於職務調動前擔任修護部原職，
      每月可領修護加給為7,000元，調至表面處理工場新職修
      護加給為1,500元，自97年9月1日起調升為2,500元，98年
      8月1日起調升為6,000元，可知，上訴人調職前擔任修護
      部原職所需技術程度較高，是被上訴人將上訴人調動至技
      術程度相對較低之表面處理工場為發動機零組件之清洗工
      作，於客觀上，上訴人之體能、技術並無不能勝任情形，
      且被上訴人亦對上訴人施予調職後之工作訓練，上訴人業
      已完成並取得認證，益證上訴人調動後之工作內容與性質
      ，係上訴人所可勝任，故上訴人以其調動前後之專長授權
      不同，逕行主張調職後之工作內容與性質非上訴人可得勝
      任，亦不足採。
六、綜上所述，上訴人本於系爭契約之約定，請求被上訴人給付
    如上開聲明所示，為無理由，不應准許。原審為上訴人敗訴
    之判決，及駁回其假執行之聲請，依法並無不合。上訴意旨
    指摘原判決此部分不當，聲明廢棄改判，為無理由，應予駁
    回。
七、本件事證已臻明確，兩造其餘之攻擊、防禦方法，及上訴人
    於本院聲請訊問證人即被上訴人修復工廠經理邱雲梯，暨命
    被上訴人提出上開工廠員工蕭勝林、洪正隆、解金泉自97年
    6月起至98年6月止之領取薪資明細及上工資料，均核與判決
    結果不生影響，爰毋庸逐一論述及訊問、調取之必要，併此
    敘明。
八、據上論結，本件上訴為無理由，依民事訴訟法第449條第1項
    、第78條，判決如主文。
中    華    民    國     99    年    5    月    26    日
                  勞工法庭
                    審判長法  官  陳駿璧
                          法  官  李昆曄
                          法  官  陳邦豪
正本係照原本作成。
不得上訴。
中    華    民    國    99    年    5     月    26    日
                          書記官  李佳樺

司法院資訊處製作；財團法人民間司法改革基金會備份。
